【裁判字號】    98,交上訴,15
【裁判日期】    990325
【裁判案由】    業務過失致死
【裁判全文】
臺灣高等法院花蓮分院刑事判決        98年度交上訴字第15號
上  訴  人
即  被  告  乙○○
選任辯護人  邱聰安律師
上列上訴人因業務過失致死案件，不服臺灣臺東地方法院98年度
交易字第43號中華民國98年11月18日第一審判決（起訴案號：臺
灣臺東地方法院檢察署98年度偵字第593號），提起上訴，本院
判決如下：
    主  文
原判決撤銷。
乙○○犯業務過失致人於死罪，處有期徒刑陸月，如易科罰金，
以新台幣壹仟元折算壹日。
    事  實
本院認定之犯罪事實與原審判決書之記載相同，茲引用之。
    理  由
一、引用原判決書所記載之證據。
二、原審予以論罪科刑，固非無見，惟本案被害人死亡之結果，
    雖係被告之犯行所造成，然而就本件事故發生之過失程度，
    經送請臺灣省花東區車輛行車事故鑑定委員會鑑定結果，認
    被害人葉桂香駕駛普通重型機車，未注意車前狀況，與被告
    乙○○駕駛自用小貨車，未緊靠路邊停車，且部分車身違規
    佔用快車道，於夜間未顯示停車燈光或反光標識，造成路障
    ，影響行車安全，兩者同為肇事原因，有臺灣省花東區車輛
    行車事故鑑定委員會花東鑑字第0986101646號鑑定意見書一
    紙在卷可證，足認被告與被害人對於事故之發生同有過失。
    而且事故發生後，被告因有投保汽車強制責任險，已經賠償
    被害人新台幣150萬元，被告因為經濟狀況不良，僅願意再
    賠償10萬元，與被害人家屬要求之賠償金額140萬元相距甚
    遠，無法達成和解，然被告並非惡性重大之人，僅因圖得一
    時便利，違規停車，肇事本件事故，仍應給被告一個機會，
    以避免短期自由刑之執行，原審量處被告有期徒刑八月，尚
    嫌過重，被告上訴為有理由，應由本院撤銷改判。並諭知易
    科罰金之折算標準。又被告犯後，97年12月30日修正之刑法
    第41條於98年9月1日起施行，刑法施行法第10條之2訂有明
    文，該次修正新增易服社會勞動之執行制度，並依司法院大
    法官會議第662號解釋意旨修正。該條文又於98年12月15日
    修正，並經總統於98年12月30日公佈施行，再次修正易服社
    會勞動之相關規定。幾次修正均不涉及易科罰金折算標準，
    自無庸比較新舊法，應適用裁判時之法律。至於易服社會勞
    動之折算標準，98年12月修正之新法，於同條第七項刪除裁
    判二字，立法理由記載「徒刑、拘役易科罰金係依裁判所定
    標準折算，徒刑、拘役易服社會勞動則係依第二項、第三項
    之規定折算，非以裁判為之。爰將第七項之『裁判』二字刪
    除」。因此易服社會勞動已屬執行問題，法院無庸於裁判中
    宣示折算標準，併此敘明。
三、據上論結，應依刑事訴訟法第369條第1項前段、第373條、
    第364條、第299條第1項前段、刑法第276條第2項、第62條
    前段，第41條第1項、刑法施行法第1條之1第1項、第2項前
    段，判決如主文。
本案經檢察官鍾忠孝到庭執行職務。
中    華    民    國    99    年    3     月    25    日
                  刑事庭審判長 法  官  謝志揚
                               法  官  劉雪惠
                               法  官  賴淳良
以上正本證明與原本無異。
如不服本判決，應於收受送達後10日內向本院提出上訴書狀，其
未敘述理由者，並得於提起上訴狀後10日內向本院補提理由書（
均須按他造當事人之人數附繕本）「切勿逕送上級法院」。
中    華    民    國    99    年    3     月    25    日
                               書記官  吳璧娟
附錄：本案論罪科刑法條全文
中華民國刑法第276條第2項：
從事業務之人，因業務上之過失犯前項之罪者，處5年以下有期
徒刑或拘役，得併科3千元以下罰金。
附件：
臺灣臺東地方法院刑事判決              98年度交易字第43號
公  訴  人  臺灣臺東地方法院檢察署檢察官
被      告  乙○○  男  46歲（民國○○年○月○日生）
                    身分證統一編號：Ｚ000000000號
                    住臺東縣臺東市○○○路1044號
                    居臺東市○○○路128號
上列被告因業務過失致死案件，經檢察官提起公訴（98年度偵字
第593號），本院判決如下：
    主  文
乙○○從事業務之人，因業務上之過失致人於死，處有期徒刑捌
月。
    犯罪事實
一、乙○○係從事種植釋迦為業之人，平日皆駕駛車號7S-4459
    號自用小貨車作為載送釋迦、肥料之用，駕駛為其附隨業務
    ，為從事業務之人。乙○○明知駕駛自用小貨車於快車道等
    處，不得臨時停車，停車時應緊靠路邊停車，車輛右側前後
    輪胎外側距離緣石或路面邊緣不得逾40公分，若於夜間停車
    ，應顯示停車燈光或反光標識，以避免其他駕駛人自後方追
    撞停放車輛，而依當時之情狀，亦無不能注意之情事，竟疏
    未注意及此，猶於民國98年2月24日下午6時許，將車號7S-4
    459自用小貨車違規停放在臺東縣臺東市○○路65號前之慢
    車道上，惟部分車身則違規占用快車道，且未顯示停車燈光
    或反光標識，復未緊靠路邊停車，適有葉桂香騎乘車牌號碼
    NOB-312號重型機車，沿臺東縣臺東市○○路由南往北方向
    行駛，行經上開機車道，亦未注意車前狀況，衝撞前開乙○
    ○停放該處之自用小貨車後方，致葉桂香因頭部撞擊外傷、
    氣血胸及腦挫傷不治死亡。乙○○於肇事後，在有偵查犯罪
    職權之公務員查知其為犯人前，在場主動向接獲報案前來處
    理之臺東縣警察局臺東分局交通事故處理小組員警自承肇事
    並接受裁判。
二、案經葉桂香之子甲○○訴由臺灣臺東地方法院檢察署檢察官
    相驗後偵查起訴。
    理  由
一、證據能力部分：按被告以外之人於審判外之言詞或書面陳述
    （即學理上所稱之「傳聞證據」），除法律有規定者外，不
    得作為證據（即學理上所稱之「傳聞法則」）。刑事訴訟法
    第159條第1項固有明文。惟按被告以外之人於審判外之陳述
    ，雖不符刑事訴訟法第159條之1至之4之規定，而經當事人
    於審判程序同意作為證據，法院審酌該言詞陳述或書面陳述
    作成時之情況，認為適當者，亦得為證據；當事人、代理人
    或辯護人於法院調查證據時，知有第159條第1項不得為證據
    之情形，而未於言詞辯論終結前聲明異議者，視為有前項之
    同意，刑事訴訟法第159條之5定有明文。查本案以下所引用
    之被告以外之人於審判外之陳述，被告乙○○於本院準備程
    序中均表示沒有意見，同意作為證據，且迄於言詞辯論終結
    前，亦未就本院所調查之證據資料主張有刑事訴訟法第159
    條第1項不得為證據之情形，本院審酌該證據作成之情況，
    認均無不適當情事，依刑事訴訟法第159條之5第2項之規定
    ，均有證據能力，合先敘明。
二、次按行為人之行為必須具備結果原因、行為不法與結果不法
    ，始具有過失犯之構成要件該當性，亦即其行為必須為結果
    之原因(即條件關係)、行為具有行為不法、行為導致之結果
    具有結果不法，方足以成立過失犯。至於被告之行為所導致
    之結果是否具有結果不法，主要係判斷被告之行為是否實現
    風險，而造成結果之發生，此為「客觀歸責理論」中所謂之
    「風險實現」。客觀歸責理論認為，唯有行為人之行為對於
    行為客體製造（或是昇高）了一個法所不容許之風險，並且
    該風險在具體事件歷程中實現，而導致構成要件結果之發生
    者，則該結果方可歸責於行為人。亦即，被告如果未為違反
    注意義務之行為，即可避免構成要件結果之發生，則被告之
    行為對於該結果始具有結果不法；否則，被告縱然保持必要
    之注意義務，採取合法之防範措施，仍無法避免結果之發生
    ，則被告對於該結果而言，即無結果不法。
三、上揭業務過失致死犯行，業據被告乙○○於警詢、偵查及本
    院審理時坦承不諱，此有道路交通事故現場圖、道路交通事
    故調查報告表（一）（二）、現場及車損照片14幀、臺灣省
    花東區車輛行車事故鑑定委員會花東鑑字第0986101646號鑑
    定意見書附卷足證。而被害人葉桂香因本案交通事故於98年
    2月24日下午7時28分因頭部撞擊外傷、氣血胸及腦挫傷不治
    死亡，業經臺灣臺東地方法院檢察署檢察官督同檢驗員相驗
    屬實，有臺灣臺東地方法院檢察署檢察署相驗屍體證明書、
    檢驗報告書、勘驗筆錄、相驗照片10幀在卷足稽。本件被告
    於98年2月24日下午6時許，停放車號7S-4459號自用小貨車
    之行為與被害人葉桂香死亡之結果具備條件關係，應予認定
    。復按於快車道等處，不得臨時停車，停車時應緊靠路邊停
    車，車輛右側前後輪胎外側距離緣石或路面邊緣不得逾40公
    分，若於夜間停車，應顯示停車燈光或反光標識，道路交通
    安全規則第111條第1項第1款、第112條第1項及第2項分別定
    有明文。被告違規占用快車道臨時停車，且未顯示停車燈光
    或反光標識，亦未緊靠路邊停車，已製造一個法所不容許之
    風險（行為不法），且該風險在具體事件歷程中實現，造成
    被害人死亡之結果（結果不法）。因此，被害人死亡之結果
    ，應可歸責於被告。又本件事故經送請臺灣省花東區車輛行
    車事故鑑定委員會鑑定結果，雖認被害人葉桂香駕駛普通重
    型機車，未注意車前狀況，與被告乙○○駕駛自用小貨車，
    未緊靠路邊停車，且部分車身違規佔用快車道，於夜間未顯
    示停車燈光或反光標識，造成路障，影響行車安全，兩者同
    為肇事原因，有臺灣省花東區車輛行車事故鑑定委員會花東
    鑑字第0986101646號鑑定意見書一紙在卷可證，惟過失犯之
    成立，不以行為人就結果之發生具備完全之過失為必要，本
    件被害人葉桂香對死亡結果之發生，雖亦與有過失，然仍難
    解被告過失之責。綜上所述，本件事證明確，被告所犯業務
    過失致死之犯行，堪以認定，應予論罪科刑。
四、按刑法上所謂業務，係指個人基於其社會地位繼續反覆所執
    行之事務，包括主要業務及其附隨之準備工作與輔助事務在
    內。此項附隨之事務，並非漫無限制，必須與其主要業務有
    直接、密切之關係者，始可包含在業務概念中，而認其屬業
    務之範圍（最高法院89年台上字第8075號判例可資參照）。
    本件被告係從事種植釋迦為業之人，平日皆駕駛車號7S-445
    9號自用小貨車作為載送釋迦、肥料之用，業據被告陳明在
    卷，是被告駕駛上開自用小貨車之行為確係輔助其種植釋迦
    業務之用，與其種植釋迦業務有直接、密切之關係，具備繼
    續反覆執行之性質，是核被告所為，係犯刑法第276條第2項
    之業務過失致死罪。起訴意旨原認被告僅涉犯刑法第276條
    第1項之過失致死罪，尚有誤會，惟已據檢察官當庭更正起
    訴法條，已無變更之必要，附此敘明。被告於偵查犯罪職權
    之公務員查知其為犯人前，即於現場向前來處理之臺東縣警
    察局臺東分局交通事故處理小組員警黃岳慶自承為肇事人，
    嗣後並接受裁判，業據被告自陳在卷，並有臺東縣警察局道
    路交通事故肇事人自首情形紀錄表一件附卷足憑，是被告之
    犯行符合自首之要件，爰依刑法第62條前段之規定減輕其刑
    。爰審酌被告未曾受有期徒刑以上刑之宣告，此有臺灣高等
    法院被告全國前案紀錄表在卷可稽，其違規停車之業務過失
    行為肇致被害人葉桂香之死亡，造成被害人家屬哀慟逾恆，
    經久亦無以平息、彌補，犯罪所生危害不小，且迄今尚未能
    與被害人家屬達成和解，惟念及被告於犯後尚能坦承犯行，
    兼衡酌其過失情狀、品行、手段生活狀況、高職學歷，被害
    人亦與有過失等一切情狀，量處如主文所示之刑，以示儆懲
    。
據上論斷，應依刑事訴訟法第299條第1項前段，刑法第276條第2
項、第62條前段，刑法施行法第1條之1第1項、第2項前段，判決
如主文。
本案經檢察官劉仲慧到庭執行職務
中    華    民    國    98    年    11    月    18    日
                  刑事第二庭審判長法  官  李水源
                                  法  官  蔡慧雯
                                  法  官  林拔群
以上正本證明與原本無異。
如不服本判決應於收受送達後10日內向本院提出上訴書狀，並應
敘述具體理由；其未敘述上訴理由者，應於上訴期間屆滿後20日
內向本院補提理由書（均須按他造當事人之人數附繕本）。「切
勿逕送上級法院」。告訴人或被害人對於本判決如有不服，請書
具不服之理由狀，請求檢察官上訴者，其上訴期間之計算係以檢
察官收受判決正本之日期為準。
中    華    民    國    98    年    11    月    18    日
                                  書記官  廖偉志
附錄論罪法條：
中華民國刑法第276條
因過失致人於死者，處 2 年以下有期徒刑、拘役或 2 千元以下
罰金。
從事業務之人，因業務上之過失犯前項之罪者，處5年以下有期
徒刑或拘役，得併科3千元以下罰金。

司法院資訊處製作；財團法人民間司法改革基金會備份。
